【裁判字號】    99,易,492
【裁判日期】    990716
【裁判案由】    偽造文書
【裁判全文】
臺灣高雄地方法院刑事判決               99年度易字第492號
公  訴  人  臺灣高雄地方法院檢察署檢察官
被      告  戊○○
選任辯護人  黃振銘律師
上列被告因偽造文書案件，經檢察官提起公訴（98年度偵字第26
759 號），本院判決如下：
    主  文
戊○○犯行使業務登載不實文書罪，處有期徒刑陸月，如易科罰
金，以銀元佰元即新臺幣玖佰元折算壹日，減為有期徒刑月
，如易科罰金，以銀元佰元即新臺幣玖佰元折算壹日。
    事  實
一、戊○○自民國91年8 月21日起，擔任址設高雄縣大樹鄉○○○路59之3 號「久安興業股份有限公司」（下稱久安興業公
    司）之董事長，嗣於92年10月9 日起，久安興業公司董事長
    變更為丙○○（丙○○另經檢察官為不起訴處分確定），並
    遷移至高雄縣大寮鄉○○村○○街35號，戊○○則仍為該公
    司之實際負責人之一，而持續參與公司經營，為從事業務之
    人。戊○○明知甲○○於92年度並未在久安興業公司任職，
    竟基於業務上登載不實文書進而行使之犯意，於93年2 月17
    日前幾天之某日，指示不知情之會計己○○將甲○○之年籍
    及薪資資料，交由不知情之會計代理人李沂芳於業務上作成
    之久安興業公司92年度各類所得扣繳暨免扣繳憑單上，虛偽
    登載甲○○向該公司領取92年度薪資所得給付總額新臺幣（
    下同）30萬元之不實事項，並於93年2 月17日以逾期補申報
    方式向財政部臺灣省國稅局南區分局提出據以申報92年度營
    利事業所得稅，嗣久安興業公司雖因92年度營利事業所得稅
    申報係採擴大書審純益率，並無產生逃漏稅捐之結果，然仍
    使稅捐機關據以核課所得人綜合所得稅，而足生損害於甲○○及稅捐機關對稅捐稽核之正確性。
二、案經臺灣高雄地方法院檢察署檢察官簽分偵查後起訴。
    理  由
壹、證據能力部分：
一、按被告以外之人於偵查中向檢察官所為陳述，除顯有不可信
    之情況者外，得為證據，刑事訴訟法第159 條之1 第2 項定
    有明文。經查，證人丙○○、甲○○、己○○在檢察官偵查
    中所為之證述，性質上雖屬傳聞證據，惟係偵查中向檢察官
    所為之證述，並經具結，且無顯有不可信之情況，衡諸上開
    規定，自具有證據能力。
二、按被告以外之人於審判外之言詞或書面陳述，除法律有規定
    者外，不得作為證據，惟經當事人於審判程序同意作為證據
    ，法院審酌該言詞陳述或書面陳述作成時之情況，認為適當
    者，亦得為證據；當事人於法院調查證據時，知有刑事訴訟
    法第159 條第1 項不得為證據之情形，而未於言詞辯論終結
    前聲明異議者，視為有前項之同意，刑事訴訟法第159 條第
    1 項及第159 條之5 分別定有明文。查本判決以下所引其餘
    傳聞證據，均經當事人、辯護人於法院調查證據時，知有第
    159 條第1 項不得為證據之情形，而未於言詞辯論終結前聲
    明異議，本院審酌上開證據作成時並無不合法定程序之情形
    ，認為適當，依上開說明，應均有證據能力。
貳、實體部分：
一、訊據被告戊○○固不否認甲○○於92年度並未在久安興業公
    司任職，及久安興業公司92年度各類所得扣繳暨免扣繳憑單
    上，虛偽登載甲○○向該公司領取92年度薪資所得給付總額
    30萬元之不實事項並持以報稅之情，然矢口否認有何行使業
    務登載不實文書之犯行，辯稱：「公司董事長於92年10月9
    日變更為丙○○後，我雖然還到公司，但是於92年12月間，
    我與丙○○因意見不合打架，就完全退出公司經營，至93年
    3 月16日，因丙○○經營不善，才簽立協議，將久安興業公
    司交回予我經營，虛報薪資一事絕非我所為」云云，然查：
(一)、被告自91年8 月21日起擔任久安興業公司之董事長，於92年
    10月9 日起，久安興業公司董事長變更為丙○○，嗣於93年
    3 月15日被告與丙○○簽立協議，而93年3 月22日董事長復
    變更為乙○○；及甲○○於92年度並未在久安興業公司任職
    ，然久安興業公司經由會計己○○、會計代理人李沂芳製作
    甲○○向久安興業公司領取92年度薪資所得給付總額30萬元
    之不實事項之92年度各類所得扣繳暨免扣繳憑單（下稱上開
    扣繳憑單），並以向財政部臺灣省國稅局南區分局向彙總申
    報，致稽徵機關憑以對甲○○核課綜合所得稅等情，為被告
    所不爭執；核與證人即被害人甲○○於警詢、偵訊時之證述
    相符（見95年度他字第1095號卷，下稱偵二卷第2-4 頁、第
    19-20 頁；97年度他字第4634號卷，下稱偵五卷第32-34 頁
    ）；復有甲○○之財政部台灣省南區國稅局92年度綜合所得
    稅核定稅額繳款書、綜合所得稅核定通知書92年度未申報核
    定書（94年度他字第4511號卷第5-7 頁）、財政部臺灣省南
    區國稅局高雄縣分局97年4 月15日南區國稅高縣一字第0970
    021037號函及附件92年度久安興業股份有限公司營利事業所
    得稅結算申報相關資料（見97年度偵緝字第741 號卷，下稱
    偵四卷第72-83 頁）、財政部臺灣省南區國稅局高雄縣分局
    97年5 月2 日南區國稅高縣二字第0970023762號函及附件久
    安興業股份有限公司92年度開立甲○○薪資所得之扣繳憑單
    1 份（見偵四卷第86-87 頁）、財政部台灣省南區國稅局扣
    繳單位久安興業公司92年度綜合所得稅BAN 給付清單（見97
    年度他字第4634號卷，下稱偵五卷第29頁）、久安興業公司
    設定登記表暨變更登記表（偵四卷第42-69 頁、98年度偵字
    第26759 號卷，下稱偵六卷，第20頁）、93年3 月15日產權
    處理切結書（本院卷34頁）在卷可證，是上開事實均堪認定
    。
(二)、被告於證人丙○○擔任董事長期間一直有參與公司經營事宜
    一情，業經證人丙○○於偵查及本院審理中證稱：我擔任董
    事長時，實際負責人是我和戊○○一起負責等語（偵五卷第
    5 頁、本院卷92頁）；證人即久安興業公司股東，並於93年
    3 月22日擔任董事長之乙○○於偵查中證稱：戊○○於案發
    當時亦為公司實際上在做決策的人之一等語（偵五第49-51
    頁），及於92年2 月至93年3 月任職久安興業公司會計之證
    人劉素貞於偵查及本院審理中證稱：公司老闆有丙○○、戊○○…，最主要是戊○○在管理公司，丙○○是後來變更為
    負責人後，會過問公司的大事，戊○○在公司換負責人後，
    也一樣會過問公司的事等語（偵五卷第32-34 、37、55頁、
    本院卷第23-24 頁），則被告原擔任久安興業公司董事長，
    於92年10月9 日久安興業公司董事長變更為丙○○後，仍為
    該公司之實際負責人之一，而持續參與公司經營一情，亦堪
    認定。
(三)、被告於93年2 月17日前幾天之某日，指示之久安興業公司會
    計己○○，交會計代理人李沂芳製作之登載甲○○向該公司
    領取92年度薪資所得給之不實事項之上開扣繳憑單，並持以
    報稅等情，為證人己○○於偵查中屢次證稱：甲○○92年度
    的所得補申報，是老闆戊○○說的，我再打電話跟會計師聯
    絡說要補申報的。老闆戊○○拿身分證給我，再跟我說要報
    多少薪資，大概在會計師於93年2 月17日補申報的前幾天，
    在公司裡將身分證交給我。戊○○要我補報之薪資資料，我
    沒有給丙○○看過等語（偵五卷第32-34 、37、55頁，偵六
    卷第10頁）；於本院審理中證稱：戊○○在當時也是有參與
    公司的業務，93年2 月17日補申報的前幾天，當時戊○○說
    要補申報，是直接拿資料叫我拿給會計師開扣繳憑單等語（
    本院卷第23-24 頁），核與代為申報久安興業公司92年度的
    營業所得稅之李沂芳於偵查中證稱：系爭甲○○扣繳憑單，
    應是補申報，當時已經超過93年1 月份了，所以必須人工申
    報，是己○○先電話跟我聯絡，說要補申報，所以先傳真要
    申報的薪資表給我等語（偵五卷第41-42 頁）相符，且甲○○92年度薪資所得扣繳憑單（扣繳單位：久安興業股份有限
    公司）係於93年2 月17日逾期申報一情，亦有財政部台灣省
    南區國稅局高雄縣分局97年10月2 日南區國稅高縣2 字第09
    70051679號函暨各類所得扣繳暨免繳憑單申報書在卷可參（
    見偵五卷第52-53 頁）。證人己○○為公司會計，對採取補
    申報甲○○員工薪資方式報稅一事，印象必然深刻，對被告
    指示補申報之過程應無誤記之虞，且證人己○○與被告為員
    工、雇主關係，實無任意攀誣被告之理，其前開證述應屬真
    實可採。至證人己○○雖嗣於本院審理中改證稱：不記得是
    誰拿甲○○的身分資料給我等語（本院卷第27頁），然證人
    己○○於較接近案發期間之偵查中業已證述上情明確，於本
    院審理中復有與被告同庭之壓力，其改稱忘記等語，應係礙
    於情面迴護之詞，不足為有利被告之認定。
(四)、被告雖辯稱：於92年12月間，因與丙○○意見不合，遂未再
    參與公司經營，亦未到公司，至93年3 月16日與丙○○簽立
    經營權轉讓書，始再回公司經營云云。而證人乙○○於本院
    審理中亦證稱：「我是公司股東及債權人。戊○○與丙○○
    意見不合，在快將近92年底的時候，有一次吵得很厲害，有
    推、拉扯，之後被告沒有去過公司。」等語（見本院卷第24
    -25 頁），然被告於證人丙○○擔任董事長期間確實亦有參
    與公司業務一情，為證人丙○○、乙○○、己○○分於偵查
    、本院審理中證稱如前，且被告於偵查中亦先後陳稱：我與
    丙○○兩人都有在管事：丙○○擔任公司董事長後仍會到公
    司等語（見偵五卷第9-10頁；第59頁），甚且於檢察事務官
    質疑其說詞與證人己○○不符時，解釋稱：「我沒有將甲○○等的薪資所得在93年初拿給會計，要會計師補申報他們的
    薪資所得。因為我人有在那邊，會計可能認為是我或者股東
    拿給她。」等語（見偵五卷第59頁），倘被告於92年12月起
    未曾參與公司經營，且未至公司，何以於偵查中為上開供述
    ，而證人己○○又何以會稱呼被告為老闆，甚且會聽從被告
    指示辦理補申報甲○○之薪資扣繳憑單之事，是以被告上開
    關於自92年12月後至93年3 月16日止完全未參與公司經營之
    辯解，顯非事實，而證人乙○○翻易前詞，於本院審理中所
    為之前開證述，顯為附和被告之詞，均無可採。至被告雖另
    提出案發期間之久安興業公司帳冊資料、統一發票申購書、
    勞工加保資料等資料（見本院卷39至60頁、偵六卷21-33 頁
    ），並辯稱：上開久安興業公司相關資料均無被告簽名，亦
    非被告名義，可證被告並無經營公司云云，然證人己○○於
    偵查及本院審理中已均證稱：丙○○擔任負責人時，員工薪
    資這些傳票、薪資表後來是給丙○○看，相關會計事務會請
    教丙○○等語明確（見偵五第55頁、本院卷第27頁），且丙○○亦不否認確實有參與公司經營一情，是以上開資料縱無
    被告名義，仍無從推翻被告為實際負責人之一之認定。
(五)、證人乙○○於本院審理中雖另證稱：「金泓信之前表示他想
    參與我們這個團隊，在還沒有變更金泓信為負責人之前（按
    金泓信於93年6 月24日接任為久安興業公司之負責人，有上
    開卷附久安興業公司變更登記表可佐），金泓信就有在公司
    裡面參與了。至於報所得稅這個事，是金泓信於93年2 月拿
    給我的，意思是有人要報公司的扣繳憑單，之後我將資料交
    給會計劉小姐」等語（見本院卷第25-26 頁），然證人乙○○上開證詞非但與證人己○○證述不符，且與證人乙○○於
    偵查中證稱；「我不清楚為何公司會在93年2 月17日以人工
    方式補申報這些人的薪水。」等語（見偵五卷第49-51 頁）
    ，亦不相符，參以證人己○○與證人丙○○均一致證稱在公
    司稱呼證人乙○○為「黃太太」（見本院卷27頁、93頁），
    被告甚且稱呼證人乙○○為前妻（見偵五卷第16-18 頁），
    證人乙○○與被告情誼顯然匪淺，堪認證人乙○○前開於本
    院審理中之證述，應係迴護被告之詞，並無可採。
(六)、綜上所述，被告上開辯解，顯屬事後卸責之詞，不足採信。
    是本件事證明確，被告上揭行使業務上登載不實文書之犯行
    堪以認定，應予依法論科。
(七)、至被告另聲請傳訊證人陳永魁，待證事項為被告與證人丙○○於92年12月間確曾打架一事。本院認上開待證事項與被告
    是否有參與公司經營並無關聯，而無調查之必要，附此敘明
    。
二、本案相關法律之比較適用：
    按行為後法律有變更者，適用行為時之法律。但行為後之法
    律有利於行為人者，適用最有利於行為人之法律，刑法第2
    條第1 項定有明文。又比較時應就罪刑有關之共犯、未遂犯
    、想像競合犯、牽連犯、連續犯、結合犯，以及累犯加重、
    自首減輕暨其他法定加減（如身分加減）與加減例等一切規
    定，綜其全部罪刑之結果而為比較，此有最高法院95年第8
    次刑事庭會議決議可資參照。查被告行為後，刑法業於94年
    2 月2 日修正公布，並自95年7 月1 日起生效施行，茲就比
    較情形分述如下：
(一)、95年7 月1 日修正施行之刑法第216 條、第215 條之行使業
    務登載不實文書罪，法定刑之種類雖未變動，惟罰金刑部分
    ，修正前刑法第33條第5 款規定，罰金最低額為銀元1 元，
    經依現行法規所定貨幣單位折算新臺幣條例規定折算為新臺
    幣3 元，而修正後刑法第33條第5 款就罰金刑規定為「新臺
    幣1,000 元以上，以百元計算之。」，修正後刑法第33條第
    5 款所定罰金刑最低數額，較之修正前提高，自以修正前刑
    法第33條第5 款規定較有利於被告。
(二)、易科罰金之折算標準，經適用修正前刑法第41條、廢止前罰
    金罰鍰提高標準條例第2 條及現行法規所定貨幣單位折算新
    臺幣條例第2 條之結果，最高得以銀元300 元即新臺幣900
    元折算1 日，而依修正後刑法第41條之規定，則係以新臺幣
    1,000 元、2,000 元或3,000 元折算一日，比較結果，自以
    舊法較有利於被告。（此易科罰金折算標準，係於量刑後始
    應決定之事項，無與量刑前所應適用之法律一併綜合比較，
    併此敘明。）
(三)、綜上，依整體比較之結果，以適用行為時之舊法於被告較為
    有利，爰依刑法第2 條第1 項前段之規定，適用行為時即修
    正前之刑法規定予以論處。
三、按營利事業填報扣繳憑單，乃附隨其業務而製作，為業務上
    所掌文書，此種扣繳憑單內容如有不實，而足生損害於稅捐
    稽徵之正確性或他人，即係犯業務上登載不實文書之罪名，
    此有最高法院70年度第9 次刑事庭會議決議可參。查被告為
    久安興業公司之實際負責人之一，而持續參與公司經營，復
    可指示會計己○○為人工補申報薪資事宜，自為從事業務之
    人，而被告於上開時、地指示會計己○○、交由會計代理人
    李沂芳開具上開扣繳憑單，堪認上開扣繳憑單乃被告為向國
    稅局申報而業務上製作之文書。是核被告所為，係犯修正前
    刑法第216 條、第215 條之行使業務上登載不實文書罪。又
    其業務上登載不實文書之低度行為，應為行使該業務上登載
    不實文書之高度行為吸收，不另論罪。被告利用不知情之會
    計己○○、會計代理人李沂芳不實申報甲○○之薪資所得，
    為間接正犯。爰審酌被告以虛偽登載扣繳憑單之方式，意圖
    逃漏稅捐，損及遭偽報薪資人之權益，影響業務上登載文書
    之可信度，更害及稅捐機關對於租稅核課之正確性，所為實
    不足取，又犯後猶否認犯行；惟考量久安興業公司92年度營
    利事業所得稅申報係為擴大書審純益率，自動調整申報案件
    ，並無產生逃漏稅捐之結果（參財政部臺灣省南區國稅局高
    雄縣分局97年4 月15日南區國稅高縣一字第0970021037號函
    及附件92年度久安興業股份有限公司營利事業所得稅結算申
    報相關資料，見偵四卷第72-83 頁），是國家賦稅收入並未
    遭受損失，暨其犯罪之動機、目的、手段等一切情狀，爰量
    處如主文所示之刑，並諭知易科罰金之折算標準。又中華民
    國九十六年罪犯減刑條例業於96年7 月16日公布施行，而被
    告本案犯罪時間為93年2 月間，係在96年4 月24日以前，是
    被告合於上開減刑條例第2 條第1 項第3 款之規定，爰依法
    減輕其宣告刑二分之一如主文所示，並諭知易科罰金之折算
    標準。
據上論斷，應依刑事訴訟法第299 條第1 項前段，刑法第2 條第
1 項前段，修正前刑法第216 條、第215 條、第41條第1 項前段
，廢止前罰金罰鍰提高標準條例第2 條，現行法規所定貨幣單位
折算新臺幣標準第2 條，中華民國九十六年罪犯減刑條例第2 條
第1 項第3 款、第7 條，判決如主文。
本案經檢察官丁○○到庭執行職務。
中    華    民    國    99    年    7     月    16    日
                  刑事第十一庭  法  官  陳億芳
以上正本證明與原本無異。
如不服本判決應於收受送達後10日內向本院提出上訴書狀，並應
敘述具體理由；如未敘述上訴理由者，應於上訴期間屆滿後20日
內向本院補提理由書（均須按他造當事人之人數附繕本）「切勿
逕送上級法院」。
中    華    民    國    99    年    7     月    19    日
                                書記官  林靜慧
附錄本案論罪科刑法條全文：
刑法第215條：
從事業務之人，明知為不實之事項，而登載於其業務上作成之文
書，足以生損害於公眾或他人者，處3 年以下有期徒刑、拘役或
5 百元以下罰金。
刑法第216條：
行使第210條至第215條之文書者，依偽造、變造文書或登載不實
事項或使登載不實事項之規定處斷。

司法院資訊處製作；財團法人民間司法改革基金會備份。
